【裁判字號】    90,上國,2
【裁判日期】    901225
【裁判案由】    國家賠償
【裁判全文】
臺灣高等法院臺中分院民事判決  九十年度上國字第二號
      上  訴  人  甲○○
      被上訴人    南投縣警察局草屯分局
      法定代理人  林中村
右當事人間國家賠償事件，上訴人對於中華民國九十年二月十五日臺灣南投地方法院
八十九年國字第一號第一審判決提起上訴，本院判決如左：
      主      文
上訴駁回。
第二審訴訟費用由上訴人負擔。
      事實及理由
一、(甲)上訴人聲明：求為判決：
      (一)原判決廢棄。
      (二)右廢棄部分，被上訴人應給付上訴人新台幣（以下同）參佰捌拾玖萬捌仟肆
        佰柒拾玖元，及自起訴狀繕本送達翌日起至清償日止，按年利率分分之五計
        算之利息。
      (三)訴訟費用由被上訴人負擔。
      (四)上訴人願供擔保請准為假執行之宣告。
    (乙)被上訴人聲明：上訴駁回，訴訟費用由上訴人負擔。
二、本件請求國家賠償事件，上訴人主張於八十九年七月二十七日以書面向賠償義務
    機關即被上訴人請求賠償遭拒絕等情，業據上訴人告提出之存證信函及被上訴人
    機關函文各一件在卷可稽，並為兩造所不爭執，是上訴人提起本件損害賠償之訴
    ，其程序合於國家賠償法第十條第一項、第十一條第一項之規定，應予審理，合
    先敘明。
三、上訴人於原審起訴主張：伊自八十七年七月起，在南投縣草屯鎮○○路一四五號
    開設「親子遊藝場」，而遊樂場內所陳設之電動玩具機台皆係經濟部商品檢驗局
    准許出廠銷售於國內使用之電動機具，均非公告查禁之物，向來依照前開經濟部
    頒行之「電子遊樂業輔導管理作業規範」之規定，且恪遵電子遊藝業輔導管理規
    則第十三條之規定，所準備之獎品，如電子鍋、音響、電熱器、隨身聽等，均符
    合價值在新臺幣二千元以下之規定。詎被上訴人竟於八十八年一月二十六日下午
    ，遣數名員警至上訴人處，擅以上訴人經營賭博為名，拆卸並查扣伊店中如附表
    一所示電動玩具機台內各式ＩＣ板共三十八塊，將店內現金三千七百七十元稱為
    賭資，連同代幣三十枚、彩票一千八百張，以及電子鍋等供兌換用獎品及監視器
    四組取走，又於同年三月三十一日下午十九時許，查扣伊所賸之如附表二所示電
    動機具二十一台、拆取如附表三所示機台內之ＩＣ板二十一塊，亦將店內現金七
    千三百七十五元稱為賭資，連同代幣六百枚、帳冊及皮夾等獎品及監視器一組全
    數取走，使伊從此無法再行營業。嗣伊經臺灣南投地方法院檢察署檢察官起訴，
    幸經台灣南投地方法院刑事庭以八十八年度簡上字第七一號判決無罪確定，且其
    無罪之理由係依被上訴人機關指述內容及查扣證物，參此相關法規以足認伊為依
    法經營，無賭博情事。基此，故被上訴人機關自始指稱伊經營賭博而所為查抄扣
    押等處分行為，即是明知並非適法竟執意為之，進而侵害伊權利，爰依國家賠償
    法第二條第二項前段、第五條、第七條第一項前段規定，求為命被上訴人賠償如
    原審判決附表一所示一百二十三萬一千元之損害及如原審判決附表二所示八十一
    萬四千元之損害及如原審判決附表三所示，包括店內現金三千七百七十五元及已
    損壞之監視器四組共四萬元，合計四萬三千七百七十五元，及依民法第二百十六
    條之規定，賠償伊營業損失一百三十萬九千七百零七元，及精神上損害賠償金五
    十萬元，共計三百八十九萬八千四百七十九元及法定遲延利息之判決。
四、被上訴人則以：依國家賠償法第十三條規定，須追訴審判職務之公務員就其所參
    與審判或訴追之案件犯職務上之罪，且經判決有罪確定者，始得請求國家賠償，
    本件警察人員查扣贓證物之行為，係屬執行追訴職務之偵查行為，於因前述偵辦
    本件賭博案件犯職務上之罪判決確定前，國家無須負賠償責任。又依上訴人所提
    出之「親子遊樂場」營利事業登記證所載，其負責人為訴外人楊文嘉，並非上訴
    人，且該遊樂場為獨資組織，故該遊樂場內之電動機具所有權人應為訴外人楊文
    嘉所有而非上訴人所有，故上訴人起訴請求電動機具內ＩＣ板、電動機台及另遭
    查扣物及營業損失部分均非屬上訴人之損失，自不得請求賠償等語置辯。
五、按「公務員於執行職務行使公權力時，因故意或過失不法侵害人民自由或權利者
    ，國家應負損害賠償責任」，國家賠償法第二條第二項前段，固定有明文。該條
    賠償責任之構成，必須公務員於執行職務行使公權力時，有故意或過失「不法」
    侵害人民之自由或權利，始為該當。苟公務員之行為無「不法」情事，自難令國
    家賠償責任，又所謂「不法」當作指公務員之積極行為明顯抵觸法律規定而言，
    若公務員之行為無違法情事，縱有「不當」，亦與「不法」之構成要件有間，自
    不能苛國家以賠償責任。（最高法院八十一度台上字第二七四號判決參照），又
    依刑事訴訟法第一百三十三條第一項、第二百二十八條第一項、第二百三十一條
    司法警察應受檢察官及司法警察官之命令，偵查犯罪，知有犯罪嫌疑者，應報告
    該管檢察官或司法警察官，但得不待其命令，逕行調查犯罪嫌疑人犯罪情形及蒐
    集證據。可知司法警察銜檢察官之命，為調查犯罪嫌疑人犯罪情形及蒐集證據，
    並持檢察官所簽具之搜索票為搜索、扣押等行為，乃偵查之行為之一環，警察人
    員受檢察官之命令或不待其命令，逕行調查犯罪嫌疑人犯罪情形及蒐集證據，為
    搜索、扣押時，其為偵查之行為，當屬依法之行為，初無不法侵害人民自由權利
    可言。
六、本件上訴人主張其自八十七年七月起，在南投縣草屯鎮○○路一四五號開設「親
    子遊藝場」，於八十八年一月二十六日下午，經被上訴人遣數名員警至上訴人處
    ，擅以上訴人經營賭博為名，拆卸並查扣店中如附表一所示電動玩具機台內各式
    ＩＣ板共三十八塊，將店內現金三千七百七十元稱為賭資，連同代幣三十枚、彩
    票一千八百張，以及電子鍋等供兌換用獎品及監視器四組取走；又於同年三月三
    十一日下午十九時許，查扣上訴人所賸之如附表二所示電動機具二十一台、拆取
    如附表三所示機台內之ＩＣ板二十一塊，亦將店內現金七千三百七十五元稱為賭
    資，連同代幣六百枚、帳冊及皮夾等獎品及監視器一組全數取走，使上訴人無法
    再行營業。嗣上訴人經臺灣南投地方法院檢察署偵辦並起訴，經台灣南投地方法
    院刑事庭以八十八年度簡上字第七一號判決無罪確定等事實，固據上訴人提出之
    該院八十八年度簡上字第七一號判決影本一件附卷為證，並為被上訴人所不爭執
    堪認為真實。惟查：
    (一)本件設於南投縣草屯鎮○○路一四五號之「親子遊藝場」電動玩具店，分別於
      八十八年一月二十六日及同年三月三十一日，經臺灣南投地方法院檢察署檢察
      官以涉嫌賭博罪為由，簽發搜索票，交由被上訴人南投縣警察局草屯分局所屬
      警員前往偵查搜索，並就相關贓證物品扣押，被上訴人所屬警員依法將所查扣
      之如附表一所示電動玩具機台內各式ＩＣ板共三十八塊、現金三千七百七十元
      、代幣三十枚、彩票一千八百張、電子鍋、監視器四組及如附表二所示電動機
      具二十一台、如附表三所示機台內之ＩＣ板二十一片、現金七千三百七十五元
      、代幣六百枚、帳冊、皮夾、監視器一組等物品併同案件移送臺灣南投地方法
      院檢察署，由承辦檢察官繼續偵辦該賭博案件，並將扣押之物品交由該署贓證
      物庫保管等事實，經原審及本院依職權調取臺灣南投地方法院檢察署八十八年
      度偵字第一七０四號偵查全卷核閱屬實，是上訴人所經營之遊樂場，既有現金
      及上開電動機具、彩票及電子鍋等物品，外觀上即被認為有涉嫌賭博情事，揆
      諸上揭說明，被上訴人所屬員警之搜索、扣押偵查行為，均為合乎法令之行為
      ，並無不法侵害人民自由權利，即尚難認被上訴人所屬員警於執行職務之上開
      查扣上開證物過程有何故意或過失不法侵害之行為。
    (二)上訴人固主張被上訴人有派員搜索百餘次云云，惟為被上訴人所否認，上訴人
      復未能舉證證明，自不足取；雖被上訴人所提出之臨檢紀錄表記載，被上訴人
      所屬員警密集多次派員臨檢，然電子遊樂場為公眾得出入之場所，出入份子複
      雜，易滋生事端，亦經常發生危害治安之事故，此見諸新聞報導屢見不鮮，其
      有危害治安之虞，經警方列為重點臨檢對象，是司法警察為盡力蒐集有關犯罪
      證據，多方查察，自難謂其有何故意或過失之不法侵害行為。雖本件上訴人之
      行為，經原審刑事庭法院認為上訴人所擺設遭查扣之喜從天降、滿貫大亨、水
      果森林、海紳士、賓果連線、以君、車馬炮、超級櫻花、幸運葫蘆、百萬雄兵
      等之電動機具，係經濟部商品檢驗局准許出廠銷售於國內使用，均不在公告查
      禁之列。又該遊藝場所陳列如電子鍋、音響、電熱器、隨身聽等獎品，其價值
      均在新台幣二千元以下，其營業方式乃合於經濟部所頒上開「電子遊藝場業輔
      導管理規則」之規定。而上訴人所經營之遊藝場內顧客所贏得之分數，可換代
      幣，惟該代幣僅能在上開遊藝場繼續供打電動玩具之用，並無其他用途，即仍
      須消費於電動玩具之上，無論輸贏，僅在於能否繼續玩電動玩具，延長使用電
      動玩具之時間而已，殊與一般財產或其他經濟利益有異，實難認係屬財物，無
      財物之輸贏，難認上訴人行為具有違法性及可責性，係一種欠缺侵害性之社會
      相當性行為，自可以阻違法，而不成立犯罪等語，惟經濟部並非主管是否成
      立犯罪之主管機關，僅職司追訴、審判之檢察官及法院有權認定是否成立犯罪
      ，司法警察亦無權置喙，上開刑事法院認為上訴人欠缺犯罪故意，此為法院所
      持見解問題，要難苛責被上訴人；況被上訴人所屬員警於八十八年一月廿五日
      二十時三十分在上訴人所經營之電子遊藝場查獲之賭客彭鼎好，因此觸犯賭博
      罪，經本院刑事庭以八十八年上易字一九四七號判決判處罪刑確定，有該判決
      書可考（見台灣南投地方法院八十九年度執他字第四一三號卷），益難認被上
      訴人有何不法侵害情事。
    (三)上訴人繼以伊經被上訴人提報南投縣政府社會局上訴人違反少年福利法，經社
      會局查明上訴人並無違法情事，爾後，被上訴人即常至現場趕客人或利用假日
      將在場學生提報予其校方，誣蔑其等涉足不良場所，而使其等遭校方記過，上
      訴人基於無奈與不忍，乃親往學校造訪主任教官，懇求校方查明事實後再決定
      處罰與否經校方詳查後，學生始免受罰；又於營業過程中，因不堪被上訴人無
      故干擾，曾去信向南投縣警察局陳情，縣警局督察會同被上訴人督察組人員至
      現場了解，亦認上訴人經營之親子遊藝場符合政府規定，無任何違法情事，惟
      被上訴人常向上訴人放話謂要讓上訴人做不下去，雙方已對上了等語，上訴人
      因此由經濟部於八十七年十月二十一日會同南投縣政府評鑑小組人員等各相關
      單位親至上訴人經營之親子遊藝場查驗所有電玩機檯完全符合經濟部所頒電子
      遊藝場業輔導管理規則之分級分類規定，此事為被上訴人所明知，然被上訴人
      或因無法自上訴人處獲得利益，故經常以將客人帶至警局或中途將客人放走等
      手段使上訴人無法正常營業，詎八十八年一月二十五日晚上，被上訴人竟又無
      端故意將現場客人帶走，且上訴人於當晚十時許欲關店門時，被上訴人竟不讓
      上訴人關門，並要求上訴人與二名現場員工一同前去警局，無故扣留上訴人及
      二名員工至翌日一月二十六日中午，俟被上訴人至遊藝場照相取證後始讓上訴
      人二名員工先行離開，惟仍繼續無故扣留上訴人，限制上訴人行動自由，又未
      予上訴人進食、進水，迄當日入夜後，始讓上訴人離開，顯見被上訴人查辦上
      訴人賭博乙事，置人民權益於不顧，在處理查扣物品之過程上草率、粗糙，其
      始末均顯示承辦員警心態可議云云，惟被上訴人否認有不法侵害情事，而證人
      即被上訴人所屬員警湯永霖於本院證稱：「‧‧‧，上訴人那裡我們有去，警
      網去的我才去，有無違法，如有我們即帶回警局偵辦，我當時應沒有說向他們
      員工說叫你們老闆生意不要做了，如果作得下去，我才輸他，告訴你老闆，已
      經對上了，叫他一星期搬走，我沒有說這些話。‧‧‧（法官問提示資料你去
      現場幾次？）看不出來，我八十七年九月十八日就調走到刑警隊。‧‧‧（當
      庭播放錄音帶，聲音吵雜）不是我的聲音，我本身與上訴人沒有利害關係，與
      案件沒有幫助，所以也不必講這些話。」，是上訴人主張被上訴人常向上訴人
      放話謂要讓上訴人做不下去，雙方已對上了之語，已乏證據證明；退而言之，
      縱為真實，亦屬員警執行職務態度問題，要不影響上訴人之遊藝場在外觀上有
      涉嫌賭博情形，與上訴人其他主張上開之事實，均不能遽認為被上訴人員警有
      故意或過失不法侵害上訴人權利之情事，上訴人之主張，尚不足採。
    (四)綜上所述，上訴人並未能舉證證明本件上訴人所屬員警，於執行職務時，有何
      故意或過失不法侵害上訴人權利之情事，上訴人之主張，尚不足採。
七、從而，上訴人本於國家賠償法規定，訴請被上訴人賠償三百八十九萬八千四百七
    十九元，及自起訴狀繕本送達翌日起至清償日止，按年息百分之五計算之利息，
    並無理由，不能准許，應予駁回。原審所為上訴人敗訴之判決，雖非以此為理由
    ，惟其結果則屬相同，應予維持。上訴論旨，就此部分聲明廢棄改判非有理由，
    應予駁回。
八、本件事證已臻明確，兩造其餘之攻擊防禦方法，與判決基礎之事實及結果並無影
    響，爰不予審酌，併此敘明。
據上論結：本件上訴為無理由，依民事訴訟法第四百百四十九條第二項、第七十八條
判決如主文。
中      華      民      國    九十      年     十二     月    二十五    日
~B1民事第一庭審判長法  官  林陳松
~B2                法  官  李寶堂
~B3                法  官  鄭金龍
右為正本係照原本作成。
如對本判決上訴，須於收受判決送達後二十日內向本院提出上訴書狀，其未表明上訴
理由者，應於提出上訴後二十日內向本院提出上訴理由書（須按他造人數附具繕本）
，並繳納送達用雙掛號郵票拾份（每份參拾肆元）。
上訴時應提出委任律師或具有律師資格之人之委任狀；委任有律師資格者，另應附具
律師及格證書及釋明委任人與受任人有民事訴訟法第四百六十六條之一第一項但書或
第二項（詳附註）所定關係之釋明文書影本。
~B                書記官  林明冬
中      華      民      國    九十      年     十二     月    二十七    日
附註：
民事訴訟法第四百六十六條之一（第一項、第二項）
對於第二審判決上訴，上訴人應委任律師為訴訟代理人。但上訴人或其法定代理人具
有律師資格者，不在此限。
上訴人之配偶、三親等內之血親、二親等內之姻親，或上訴人為法人、中央或地方機
關時，其所屬專任人員具有律師資格並經法院認為適當者，亦得為第三審訴訟代理人
。
                                                                        Ｙ


司法院資訊處製作；財團法人民間司法改革基金會備份。
